臺灣高等法院臺南分院民事裁定　九十一年度再抗字第五號　Ｊ
　　　聲　請　人　乙　○　○
右聲請人與相對人甲○○○間拍賣扺押物事件，聲請人對於中華民國九十一年二月二
十六日本院確定裁定（九十一年度抗字第八九號），聲請再審，本院裁定如左：
      主      文
再審之聲請駁回。
聲請程序費用由聲請人負擔。
      理      由
一、本件聲請意旨略以：(一)依土地法所為登記有絕對效力，固為該土地法第四十三條
    所明定，惟參照司法院院字第一九一九號解釋，在第三者信賴登記而取得土地權
    利之前，真正權利人既仍得對登記名義人主張因登記原因之無效或撤銷，提起塗
    銷登記之訴，自不得據以除斥真正之權利，最高法院三十九年台上字第一一０九
    號判例可資參照。本件再審聲請人為該抵押權之真正權利人，依該判例可對再審
    相對人主張真正權利人，不適用土地法第四十三條，是該確定裁定即有適用法規
    顯有錯誤之情。(二)另系爭土地及建物於八十五年二月二日，由原所有權人李林秀
    錦設定新台幣（下同）一百五十萬元抵押權予再審聲請人，八十六年一月二十四
    日李林秀錦將系爭房地移轉登記予再審相對人，嗣法院於八十八年十一月十六日
    裁定准拍賣系爭房地後，相對人竟於八十八年十一月二十九日與李林秀錦、李英
    慧串通，先由李英慧夫婦聲請台南縣關廟調解委員會進行調解，再由李英慧提供
    其所有坐落高雄縣內門鄉○○村○○路二十七號房屋，及其基地即同鄉○○○段
    一八四地號面積五五０平方公尺土地與再審聲請人，設定一百五十萬元之抵押權
    為交換條件，惟卻隱瞞該房地已遭銀行設定一千萬元抵押權之事實，欺騙再審聲
    請人陷於錯誤，同意同時塗銷系爭房地之一百五十萬元抵押權。且李英慧等人違
    約未於三日內提供上述房地之登記謄本與再審聲請人審認，是該調解筆錄及調解
    書之內容雙方尚未合意。調解委員謝福成在另案（台南地方法院九十年訴字第二
    ０五一號）供述：「（法官提示調解書，本件你是否參與調解？）有參與，當時
    李英慧提供一棟房屋給乙○○設定，但調解時，我們並不清楚她房屋設定情形，
    要求她三日內提供該房子之地籍謄本及印章，但她未按時提供。秘書並未參與調
    解。調解時三方都同意調解內容要等她拿地籍圖及印章再辦理。秘書不知情，逕
    將調解書送法院核定，之後乙○○有來異議該調解不算數」等語。謝福成又證明
    當時沒有說設定一千萬元。又台南縣關廟鄉調解委員會就本件調解卷宗（八十八
    年民調字二七四號）第二頁至第五頁，竟將八十八年十二月九日列印之高雄縣內
    門鄉○○○段一八四號土地，及其上建物建號二二０號之登記謄本裝訂記載，作
    為再審相對人於八十八年十一月二十四日調解聲請書之附件，又擅將先行蓋用再
    審聲請人印章之空白調解筆錄及空白調解書紙，填寫未經再審聲請人同意之調解
    內容，違背程序後逕寄法院取得錯誤核定，是上開調解筆錄及調解書有無效或撤
    銷之原因。(三)另上開爭執為登記機關歸仁地政務事務所所明知，該所審查中未通
    知再審聲請人，亦未公告，又未依土地登記規則第五十一條第一項、第三款之規
    定駁回再審相對人之申請。且依強制執行法第四條第三項規定，執行名義有對待
    給付者，以債權人已為給付或已提出給付後始得開始強制執行。同法第三十條之
    一規定：「強制執行程序，除本法有規定外，準用民事訴訟法之規定」，又類推
    適用民法第一百四十八條規定：行使權利履行義務，應依誠實信用方法。因此縱
    使該調解書與確定判決有同一之效力，然再審相對人並無證據證明「已為對待給
    付或已提出給付」，則登記機關未通知再審聲請人或再審相對人提證審查，且忽
    略高雄縣內門鄉○○○段一八四地號、面積五五○平方公尺土地，及其上房屋之
    價值，於扣除第一須序抵押權一千萬元後，已無剩餘價值可供設定一百五十萬元
    抵押權與再審聲請人，其既不能開始強制執行，登記機關即不能據此塗消抵押權
    。況上開調解違背程序、錯誤核定已如前述，該調解書應不具執行力；詎歸仁地
    政事務所仍據以塗銷再審聲請人之抵押權，侵坰再審聲請人權益，原確定民事裁
    定漏未斟酌此證據，復忽略再審聲請人為真正抵押權人。(四)綜上所述，本件原確
    定裁定有民事訴訟法第四百九十六條第一項第一款適用法規顯有錯誤，及同法第
    四百九十七條就足以影響於判決之重要證物，漏未斟酌之再審事由，爰聲請再審
    ，請求廢棄原確定裁定，發回第一審法院云云。
二、按聲請拍賣抵押物屬非訟事件，依非訟事件法，並無再審及準用民事訴訟法關於
    再審之規定（最高法院五十九年台抗字第三八七號判例參照）。本件聲請人對於
    本院九十一年度抗字第八九號就拍賣抵押物所為確定裁定聲請再審，依上開說明
    ，顯難認其再審之聲請為合法。
三、據上論結，本件再審之聲請為不合法，依非訟事件法第二十條第一項、第八條第
    二項、民事訴訟法第七十八條，裁定如主文。
中　　　華　　　民　　　國　　九十一　　年　　　六　　　月　　 十二　　 日
　　　　　　　　　　　　　　　　　臺灣高等法院臺南分院民事第二庭
~B1審判長法官　吳　　志　　誠
~B2　　　法官　李　　素　　靖
~B3　　　法官　李　　文　　賢
右為正本係照原本作成。
如對本裁定抗告，須於裁定送達後十日內向本院提出抗告狀，並應繳納抗告費新台幣
四十五元。
中　　　華　　　民　　　國　　九十一　　年　　　六　　　月　　 十四　　 日
~B法院書記官　劉　　清　　洪
